臺灣臺中地方法院民事判決　　　　　　 94年度簡上字第234號
上　訴　人　忠實營造工程股份有限公司
法定代理人　葉文賓
被　上訴人　台崧混凝土有限公司
法定代理人　柯東和
訴訟代理人　黃金英
上開當事人間請求給付貨款事件，上訴人對於民國94年5月31日
本院臺中簡易庭94年度中簡字第88號第一審簡易判決提起上訴，
本院於民國94年10月14日言詞辯論終結，判決如下：
    主      文
上訴駁回。
第二審訴訟費用由上訴人負擔。
    事實及理由
甲、程序部分：
    本件上訴人未於言詞辯論期日到場，核無民事訴訟法第386
    條各款所列情形，爰依被上訴人之聲請，由其一造辯論而為
    判決，合先敘明。
乙、實體部分：
壹、被上訴人即反訴被上訴人（下稱被上訴人）主張：兩造於民
    國92年7月間簽立訂購預拌混凝土契約書（下稱系爭契約書
    ）後，被上訴人即自同年月15日起，至93年5月間止，先後
    多次依約給付上訴人即反訴上訴人（下稱上訴人）數批預拌
    混凝土，並均經上訴人點收無訛。期間，因砂石原料漲價，
    致伊之營運成本提高，不堪負荷，乃與上訴人協議調漲契約
    單價，經上訴人應允後，被上訴人即自92年11月起，依雙方
    更約後之價格，向上訴人計收至93年4月間止之貨款，上訴
    人均無異議，而如數給付。詎被上訴人嗣向上訴人請領93年
    5 月份之貨款計新臺幣（下同）156,000元時，上訴人竟藉
    詞反悔，拒絕給付。而契約單價之調漲，係因兩造訂約後之
    客觀情事改變所導致，亦非被上訴人所願見，上訴人對此既
    已同意，自應遵約予以履行，豈可以被上訴人係趁上訴人急
    迫、輕率等不實理由，據為免責之基，是被上訴人自得向上
    訴人請求給付上開積欠之貨款即156,000元，及自支付命令
    送達翌日起至清償日止，按週年利率100分之5計算之利息等
    語。
貳、上訴人則以：兩造於簽立系爭契約書時，即約明各類混凝土
    、砂漿等單價價格，且為恐被上訴人嗣後藉機哄抬單價，並
    訂明：本項單價於合約有效期間內，被上訴人不得藉詞提高
    ，並於上訴人因本工程之實際需要數量有所增減時亦同（系
    爭契約書第4條）等語，被上訴人自應予以遵守，被上訴人
    事後要求調漲單價，顯不合理，所執理由，更非事實。上訴
    人雖曾同意先按調漲後之單價計價，並依此給付至93年4月
    份止之貨款，惟此係因被上訴人提出漲價要求時，上訴人正
    值趕工之際，原物料之需求甚急，復無從向其他廠商進貨應
    急，上訴人不得不然所致，無從據此即認被上訴人之請求有
    理。況兩造間既有不得任意調漲單價之約定，被上訴人自應
    依約履行，被上訴人事後要求調漲，已屬違約，上訴人自得
    拒絕給付單價調漲之部分，是其前所給付被上訴人之貨款中
    ，合計有499,833元均屬溢付，被上訴人就此無法律上原因
    ，而受有利益，自應予以返還，而扣除上訴人所欠、應依原
    單價核計之93年5月分之貨款計116,6 88元後，上訴人仍得
    本於不當得利之法律關係，提起反訴請求被上訴人給付上訴
    人383,14 5元，及自反訴起訴狀繕本送達翌日起至清償日止
    ，按週年利率100分之5計算之利息等語。
參、本件本訴部分原審對於被上訴人之請求，判決被上訴人全部
    勝訴，並依職權宣告假執行；反訴部分原審駁回上訴人之反
    訴請求。上訴人對於本訴及反訴全部聲明不服，求為廢棄原
    判決，駁回被上訴人在第一審之訴，並請求被上訴人應給付
    上訴人383,145元，及自反訴起訴狀繕本送達翌日起，至清
    償日止，按週年利率100分之5計算之利息。被上訴人則求為
    判決駁回上訴。
肆、本件經兩造協議並整理爭點，兩造不爭執及爭執事項如次：
 一、兩造不爭執之事項：
  1、兩造於92年7月間簽立預拌混凝土之買賣（繼續性供貨）契
     約，約定供應期間自92年7月15日起，至上訴人所承攬之健
     樁工業股份有限公司廠房新建工程完工時止。
  2、兩造已於上開契約中約明：2000磅預拌混凝土每立方公尺
     單價為964元、3000磅預拌混凝土每立方公尺單價為1122元
     、砂漿則按3000磅預拌混凝土之單價計算。於該契約有效
     期間內，被上訴人不得藉詞提高任一單價，於上訴人所承
     攬之前揭工程實際所須數量有所增減時亦同。
  3、被上訴人已依約陸續供貨至93年5月止，其中93年5月份供
     應3000磅預拌混凝土102立方公尺，及砂漿2立方公尺，該
     月份應付貨款上訴人尚未給付予被上訴人。
 二、兩造爭執之事項：
  1、被上訴人有無藉詞（即不實事實）哄抬單價？
  2、被上訴人有無利用上訴人之急迫、輕率，而使上訴人同意
     提高單價？
伍、本院之判斷：
 一、查被上訴人前於92年11月間左右，先後2次，邀同上訴人商
     議變更系爭契約單價後，雙方議定：2000磅預拌混凝土每
     立方公尺之單價，自同年12月起提高為1,300元，3000磅預
     拌混凝土每立方公尺之單價，先於同年11月提高為1224元
     ，嗣於同年12月再提高為1,500元，而砂漿則於同年10月提
     高為1,300元，後於同年11月、12月再分別提高為1,400元
     、1,500元，且上訴人並已依此調漲之單價，核付至93年4
     月份止之價款予被上訴人等情，已據被上訴人於原審及本
     院審理時詳述在卷，並有其所提出之送貨單、會帳卡等附
     卷可憑，且為上訴人於原審審理時所自認（見原審94年2月
     3 日言詞辯論筆錄），自屬真實。雖兩造於本院準備程序
     中，未協議以之為不爭執之事項，然尚無礙此事實之認定
     。至上訴人於本院準備程序中雖一度陳明就此仍予爭執，
     惟經協議爭點後，上訴人表明不予列入爭執事項，足見已
     無再予爭執之意。且上開事實，既經上訴人於原審自認在
     卷可按，上訴人於原審及本院審理中復未聲明撤銷，本院
     自得採為判斷之依據，容先陳明。
 二、被上訴人另主張係因砂石原物料之價格調漲，致營運成本
     增加，始向上訴人提議調漲契約單價之事實，亦據被上訴
     人於原審及本院審理時陳述在卷並有其所提剪報資料、砂
     石公司通知函、及統一發票等影本附卷可參，再參以上訴
     人對於被上訴人上開所提資料之真正亦不爭執以觀，自亦
     屬真實。至上訴人雖辯稱：砂石等原物料並未漲價，被上
     訴人何來營運成本增加云云，並提出其另所往來之同嘉企
     業股份有限公司（下稱同嘉公司）92年12月份之會帳卡1紙
     為證。惟觀該會帳卡所示，初僅記載該公司於92年12月間
     之預拌混凝土之售價而已，並無從據以說明斯時確無砂石
     物料上漲之客觀事實存在，上訴人以此為此部分論述之佐
     證，已非適宜。再按同類商品之市售價格，或因各公司之
     成本估算基準不同，或因生產品質之優劣、市占率之多寡
     、行銷通路之抽佣比，甚或係因消費者購買數量多寡、毛
     利率比等因素，各公司所定之價格，本即有所差異，此於
     同一地區，亦無不同。是被上訴人雖與同嘉公司販售同類
     商品，然二者既屬不同主體，所慮者如非相同，因此所定
     商品價格，有所差距，本係當然之事，自無從因此即推認
     被上訴人所稱之調漲理由係屬不實。況依上開會帳卡所載
     ，同嘉公司於92年12月間所售之2000、3000磅預拌混凝土
     ，每立方公尺之單價分別係1066元、1241元，均較兩造間
     原定之單價964元、1122元為高，設若兩造間原定之單價、
     及前述同嘉公司之單價，均各自反應其時之售價，則顯然
     於兩造簽約後，原物料之價格已然調漲，而影響及各類預
     拌混凝土之售價，否則各售價當不致於短期內，如此波動
     之大，更足以徵被上訴人前揭主張之真實可信。故上訴人
     辯稱係被上訴人藉詞哄抬單價云云，尚乏實據，不可採信
     。
 三、又上訴人主張係因被上訴人提出漲價要求時，伊正值趕工
     之際，原物料之需求甚急，復無從向其他廠商進貨應急，
     伊不得不同意云云，固據上訴人於原審及本院審理時一再
     指稱，惟此業為被上訴人所堅詞否認。且按當事人主張有
     利於己之事實者，就其事實有舉證之責任；但法律別有規
     定，或依其情形顯失公平者，不在此限，民事訴訟法第277
     條定有明文。而兩造確曾合意調漲單價一情，已如前述，
     僅上訴人辯稱如前詞，則依上述說明，就此有利於上訴人
     之事實，合應由上訴人舉證證明之。而查，上訴人就其所
     辯係受迫不得不同意被上訴人之漲價要求等事實，僅有其
     個人片面之陳述，並未提出任何實證以佐其說，自無足採
     信。再者，上訴人係以經營土木建築工程承包為業，有被
     上訴人所提上訴人之公司變更登記事項卡附原審卷可參，
     而預拌混凝土乃建築工程所必備之材料，為眾所周知之事
     ，無庸舉證；另系爭契約亦係因上訴人所承攬之建築工程
     所須而訂立，為兩造所不爭，並有卷附契約書影本可稽。
     足見購買系爭預拌混凝土以供公司業務之執行，係屬上訴
     人業務內容之一部，上訴人依此經營獲利，已非無經驗之
     人可比，更無輕率、或任人擺佈、要脅而為減其獲利決定
     之可能。況兩造間之調漲合意，係經雙方2次磋商後始為，
     有如前述，可見上訴人亦有其猶豫、或另循管道、或評估
     獲利影響等時間，是其嗣與被上訴人達成合意，當係深思
     後所為，其辯稱係被上訴人利用其急迫、輕率而取得伊之
     同意云云，要不可信。
 四、按買賣契約中之約定商品單價，乃契約價金之核計標準，
     牽涉契約總價金之認定，為契約之要素，應不許任一契約
     當事人片面變更，惟其變更，倘經契約當事人意思表示合
     致，本諸契約自由原則，則應予以准許。查兩造間就系爭
     契約單價，既經合意變更，且該合意亦無無效，或經撤銷
     之情事，故自變更生效時起，兩造均應受其拘束，是上訴
     人主張伊不受拘束云云，尚無理由。
 五、本訴上訴部分：
     按買受人對於出賣人有交付約定價金及受領標的物之義務
     ，民法第367條訂有明文。被上訴人既已依約於93年5月份
     ，供應3000磅預拌混凝土102立方公尺，及砂漿2立方公尺
     予上訴人，並經其受領，則上訴人自應負給付價金之義務
     ，而上開物品之每立方公尺單價，依雙方合意為1,500 元
     ，換算後，其總價金為156,000元，上訴人既不願履行，被
     上訴人自得起訴請求。另上訴人所主張之抵銷抗辯，亦無
     理由（另參後述）。從而，被上訴人本於買賣契約之法律
     關係，請求上訴人給付價金156,000元，及自支付命令送達
     翌日即93年11月13日起至清償日止，按週年利率100分之5
     計算之利息，為有理由，應予准許，原審判命上訴人如數
     給付，並依職權宣告假執行，於法並無不合，上訴意旨指
     摘原判決此部分不當，求予廢棄改判，為無理由，應予駁
     回。
 六、反訴上訴部分：
     依不當得利之法則請求返還不當得利，以無法律上之原因
     而受利益，致他人受有損害為其要件，此觀民法第179條之
     規定自明。兩造間就系爭契約單價，既經合意先後調漲如
     前述，則被上訴人依此向上訴人核收92年11月起至93年4月
     間止，依調漲單價差額計算之價金合計499,833元，乃係其
     契約權利之合法行使，尚非不當得利。是以，上訴人主張
     係屬不當得利，並稱其中116,600元應抵銷其所欠被上訴人
     之93年5月份貨款，及被上訴人應返還餘額383,145元，暨
     自反訴起訴狀繕本送達翌日起，至清償日止，按週年利率
     100分之5計算之利息等語，即非法之所允，應無理由，原
     審因而不採其抵銷之抗辯，並駁回其所提之反訴，核屬適
     法，上訴意旨指摘原判決此部分不當，求予廢棄改判，亦
     為無理由，應予駁回。
陸、據上論結，本件上訴人之上訴為無理由，依民事訴訟法第
    436條之1第3項、第449條第1項、第78條，判決如主文。
中　　華　　民　　國　　94　　年　　10　　月　　28　　日
                  民事第三庭    審判長法  官　張瑞蘭
                                      法  官  林靜芬
                                      法  官  林世民
上正本證明與原本無異。
本判決不得上訴。
中　　華　　民　　國　　94　　年　　10　　月　　28　　日
                                      書記官
